臺灣桃園地方法院民事判決　九十二年度國字第三號
　　原　　　告　振興印鐵製罐工廠股份有限公司
　　法定代理人　乙○○
　　訴訟代理人　張國雄律師
　　被　　　告　桃園縣政府
　　法定代理人　甲○○
　　訴訟代理人　江松鶴律師
右當事人間請求國家損害賠償事件，於民國九十三年八月三日辯論終結，本院判決如
左：
    主      文
原告之訴暨假執行之聲請均駁回。
訴訟費用由原告負擔。
    事      實
甲、原告方面：
壹、聲明：
一、被告應給付原告新台幣（下同）三千八百六十九萬七千二百四十一元及自民國九
    十一年十一月二十八日起至清償日止，按週年利率百分之五計算之利息。
二、准原告以華南商業銀行一年期可轉讓定期存單預供擔保後，得為假執行。
貳、陳述：
一、原告所有坐落桃園縣楊梅鎮○○段一二九五、一二九九地號二筆土地，地目溜，
    前於七十五年參加桃園縣富岡第一期農地重劃時（當時系爭土地係訴外人盧照勇
    所有，至七十八年一月二十四日始因買賣移轉登記為原告所有），被告竟違悖農
    地重劃條例第十一條之規定，於辦理農地重劃土地分配時，將系爭溜地作為公共
    灌溉用途。案經提起訴願、再訴願後，由內政部撤銷該違法處分。被告本應依訴
    願決定之本旨儘速另為適法之處分，卻年復一年拖延不決，完全枉顧人民之財產
    權益，原告無奈於八十五年間向監察院陳情，監察院亦函指被告有所違失，並認
    應將本案溜池廢池，以為補救。被告仍遲至八十九年九月一日開會始作成系爭土
    地「廢溜」之決議，並於八十九年九月七日函知原告。
二、監察院於八十六年一月十四日提出上述糾正，以迄被告八十九年九月一日研商會
    議作成廢溜結論之前，訴外人林永信表達向原告洽買系爭土地之意願，待原告於
    收到被告前開函文，雙方一致信賴被告之廢溜處分至此已告底定，充其量僅餘其
    所謂之「細節」尚待處理而已，因此，原告乃於八十九年十月二日就系爭土地與
    買方代表林永信簽訂土地買賣契約書，約定總價金九千九百十五萬七千五百元，
    分三期給付，但以賣方在九十年一月三十一日前取得桃園縣政府或台灣省石門農
    田水利會（下稱石門農田水利會）正式發函廢溜證明，合約才生效。而原告為求
    順利出售系爭土地，遂積極於八十九年九月十九日及同年十月五日分別函請被告
    儘快核發廢溜證明。詎料，被告竟遲至九十一年六月四日函送「無故不發給廢溜
    證明等處分，涉有違失乙案會議紀錄」乙份，指示被告所屬工務局依該會議結論
    辦理核發廢溜證明，使原告與林永信等間之土地買賣契約，未能如期生效，致原
    告受有買賣利益之損失。
三、查原告係於七十七年十一月二十日以總價二千萬元買受系爭溜地，另支付介紹費
    六十萬元及依買賣契約末頁之加註約定補貼賣方土地增值稅二十八萬元，合計總
    購地成本為二千零八十八萬元，另以該購地成本加計至九十年三月二十五日之利
    息成本共達五千零八十四萬四千九百八十三元。而原告係於八十九年十月二日以
    總價九千九百一十五萬七千五百元訂約，出售系爭溜地予訴外人林永信等，以此
    出售總價扣除原告取得系爭土地之總成本（含借貸利息成本）及原告應繳納之土
    地增值稅及九百六十一萬五千二百七十六元，原告因買賣土地所得預期之利益三
    千八百六十九萬七千二百四十一元，即為原告所失利益，原告業依國家賠償法第
    十一條之規定，於九十一年十一月二十七日向被告提出賠償請求，被告逾三十日
    仍未開始與原告協議，為此，原告僅得依國家賠償法第二條第二項及同法第五條
    適用民法第二百十六條之規定，向被告請求賠償如聲明所載。
四、系爭溜地並非水利法第四十六條第二項所指由興辦水利事業人備具詳細計劃圖樣
    及說明書，申請主管機關核准後興建之蓄水建造物，而係原告私築之蓄水池，且
    經原告於七十九年二月二日僱工挖開池堤，已無蓄水之溜地，事經石門農田水利
    會認原告法定代理人乙○○有違反水利法罪嫌，函送台灣桃園地方法院檢察署檢
    察官偵辦，但蒙鈞院及台灣高等法院認此係私築之池塘，並非依水利法第四十六
    條、第九十一條第一項申請核准建造之蓄水建造物，而判決原告無罪確定。況系
    爭溜地自原告於七十九年二月二日挖開池堤後，已無蓄水，而監察院八十六年一
    月十四日函送之調查意見亦載有系爭溜地已無池塘，是以，被告所屬工務局應有
    權核發廢溜證明，竟怠於為之，遲至八十九年九月七日函知原告，斯時距監察院
    函示被告應准予本案廢溜之日，已逾三年七個月餘之久，且原告於八十九年九月
    十九日、同年十月五日二度申請被告發給廢溜證明，被告均推稱應向石門農田水
    利會申請，而怠不發給證明，自難辭故意、過失及怠於執行職務之責任。
五、監察院依原告之陳情，曾於八十九年十月三日內政及少數民族委員會第三屆第四
    十一次會議，邀請被告及石門農田水利會相關主管人員到場說明並接受質問，被
    告及石門農田水利會均同意本案以廢溜處理，並經決議通過，惟被告竟遲至一年
    八個月後之九十一年六月四日始依據上開決議，函示原告「請本府（被告）工務
    局依結論辦理核發廢溜證明，『後續』廢溜替代設施，請台灣省石門農田水利會
    儘速研議處理」。準此，更足證明：(1)被告八十九年九月七日覆函內載「本案結
    論為廢溜，已完成階段性處理，尚餘細節，仍待水利單位協助」，其中所指「尚
    餘細節，仍待水利單位協助」，惟被告於九十一年六月四日函命其工務局核發廢
    溜證明，並指示「『後續』廢溜替代設施，請台灣省石門農田水利會儘速研議處
    理」。亦即被告之前開覆函所稱之「尚餘細節，仍待水利單位協助」乙節，並不
    妨礙廢溜證明之先行核發。(2)系爭土地廢溜證明之核發，並不需由原告依水利法
    第四十六條向石門農水會申辦，故被告九十一年六月四日函，亦逕命其工務局核
    發廢溜證明予原告，顯見被告前以八十九年九月二十五日及八十九年十月二十三
    日函向原告聲稱：廢除系爭溜池之溜地目，請依水利法第四十六條向石門農田水
    利會申辦云云，而怠於核發，確屬違誤。
六、被告另提出石門農田水利會九十一年三月六日覆函，意欲證明該會係於同日答覆
    原則同意廢溜之事實，惟石門農田水利會早於八十九年十月三日監察院內政及少
    數委員會第三屆第四十一次會議時，即與被告同時出席說明，並一致同意本案廢
    溜，經決議通過，且由監察院於八十九年十月九日函請二個月內，依決議辦理見
    覆各在案。故石門農田水利會覆被告之九十年七月四日函及九十一年三月六日函
    ，均一再提及其等已在該次會議同意廢溜及決議之事，而被告明知其情，卻又不
    於其後之二個月內核發廢溜證明，遲至九十一年二月十九日，卻多此一舉另發函
    請石門農水會就廢溜表示意見，再憑該會九十一年三月六日原則同意廢溜之覆函
    ，於九十一年六月四日始命其工務局核發廢溜證明，是其因故意、過失及怠於執
    行職務之情形，更屬欲蓋彌彰。
七、對被告抗辯之陳述：
（一）原告是否繳交每公頃四十五萬元之用地費，並非「核發廢溜證明」之前提要件
      ，此由被告所呈函文主旨所載：該廢溜案尚未核准，貴公司（原告）不願繳交
      費用之主張，俟是否准予解除限制時再議云云，及證人邱顯達證稱：廢溜申請
      核准之後，才要繳納費用等語即知，嗣原告未繳納該費用，原告仍以九十一年
      六月四日函命其工務局核發廢溜證明，益見其然。
（二）林永信確於八十九年十月二日與原告簽訂該買賣合約書，嗣因廢溜證明書遲未
      核發，致其不願再買等情，均經林永信到庭結證屬實。被告徒憑己意，揣測該
      合約書及林永信之證言不實，自不足取。又系爭土地於八十一年設定抵押之金
      額已達四千五百萬元，足證系爭土地廢溜後確有九千餘萬元之價值，被告空言
      質疑原告買賣契約之真正，實不足採。
（三）原告於七十七年十一月二十日購買系爭溜地時，確支付佣金六十萬元，並負擔
      部分土地增值稅二十八萬元，被告對於原告七十七年十一月二十日所簽立之買
      賣契約書既不爭執，而該契約書之簽名欄亦確有介紹人楊登權等四人之簽章，
      核與佣金收據所載受款人相同，自可推定佣金及負擔土地增值稅等情屬實，而
      將之列入原告購買系爭溜地之成本。再者，原告購買系爭溜地所需資金須支付
      利息成本，故以歷年來會計師財簽認定之利率平均計算而得利息成本二千九百
      九十六萬四千九百八十三元，亦屬購地總成本之一部分，不容原告恣意否認。
      另原告於八十九年十月二日將系爭溜地訂約出售予林永信等後，依當時土地公
      告現值，得計課土地增值稅九百六十一萬五千二百七十六元，此部分雖非原告
      之購地成本，但應自售地予林永信等所得之預期利益（所失利益）之中如數減
      計，方屬原告實際可得之預期利益，而得向被告請求賠償。末查，原告起訴請
      求被告賠償之三千八百六十九萬七千二百四十一元，已先將取得系爭土地之所
      有成本及應繳納之土地增值稅額均予扣除，純屬原告之所失利益而已，並不包
      含系爭溜地本身在內，是被告以買賣契約仍未生效，系爭溜地仍為原告所有，
      並無任何損害云云為抗辯，容有誤會。
（四）查原告提起本件訴訟請求損害賠償，係因被告機關公務員怠於執行系爭溜地廢
      溜及發給廢溜證明之職務，遲至九十年一月三十一日仍未完成，致使原告與林
      永信就系爭溜地之買賣合約於九十年一月三十一日之期限屆至，仍無法生效，
      原告因此未能獲得轉售系爭溜地可預期之三千八百六十九萬七千二百四十一元
      之利益，即自該時起方受有上開預期利益之損失，故原告知悉本案損害賠償之
      時點應為九十一年一月三十一日，而原告於九十一年十一月二十六日即向被告
      請求賠償，亦有被告收受國家賠償請求書之郵件回執足稽，是原告本件訴訟之
      國家賠償請求權並未罹於時效。被告以原告於七十七年十一月二十日即知系爭
      農地重劃分配之事，卻遲至九十一年十一月二十六日始向被告提出國賠請求，
      顯逾二年之時效云云乙節，應非可取。
參、證據：提出郵件回執、內政部函乙件、監察院函文二件、桃園縣政府函五件、申
    請書二件、土地買賣合約書、不動產買賣契約書各乙件、佣金支付憑證十二紙、
    土地買賣損益計算表三紙、台灣高等法院刑事判決及確定證明書、內政部訴願決
    定書各乙件、土地登記謄本二件、石門農田水利會函乙件、經濟部水利處函文二
    件為證，並聲請傳喚林永信。
乙、被告方面：
壹、聲明：
一、原告之訴及其假執行之聲請均駁回。
二、如受不利判決，願供擔保請准免為假執行。
貳、陳述：
一、系爭溜地原係盧照勇所有，於七十五年十月二十七日富岡地區第一期農地重劃重
    劃結果公告時，因盧照勇不服重劃結果江系爭土地列為公用灌溉用地，而提起訴
    願，經台灣省政府訴願決定為訴願駁回，遂提起再訴願，經內政部再訴願決定為
    「原決定、原處分均撤銷，由原處分機關另為適法處分」。當時土地所有人盧照
    勇即於七十七年十一月十一日，就系爭溜地與另一訴外人黃慶讚訂立不動產買賣
    契約，黃慶讚旋於同年月二十日轉賣與原告之法定代理人乙○○，雙方契約書約
    定有：甲方（即乙○○）知悉本約買賣土地現訴願中，乙方（即黃慶讚）將所有
    之訴願文件即決定書交由甲方，嗣後有關訴願一切事宜，由甲方自行負責，與乙
    方完全無關。是以，自原告與黃慶讚訂立契約買受系爭溜地之七十七年十一月二
    十日，即已知有廢溜之訴願事宜，損害賠償請求權之消滅時效自應由斯時起算二
    年，倘主張由損害發生時起算，則應自被告機關為重劃公告之七十五年十月二十
    七日起計算請求權之時效，故不論以知悉或發生時起算，原告之國家賠償請求權
    均已罹於時效。
二、被告鑑於監察院之調查事實暨提案糾正要求改善系爭溜地之重劃缺失，自八十五
    年起邀集相關石門農田水利會、省縣民意代表及權利人，循向協議價購或以地易
    地方式處理，迄至八十九年八月七日止，共召開十一次協商會議，期間本係以桃
    園縣龍潭鄉○○○段三○四地號土地作為換地之協商，石門農田水利會亦進行廢
    溜及繳納替代工程費，近一年時間內將完成以地易地作業時，卻因桃園縣龍潭鄉
    公所對上開三○四地號另有徵收規劃，而無由成立，在被告無法提供適當土地易
    地及用適當價格價購之際，僅得將系爭溜地已廢溜方式處理，又遭逢當地農民反
    對，且廢溜須遵守水利法相關法令程序，以致作業時間較長，期間因原告不願繳
    交每公頃四十五萬元之用地費，致核發廢溜證明乙事未獲核准，又系爭溜地屬石
    門大圳灌區保留地，解除限制乙事，依法尚得函請經濟部水利處表示意見等等，
    是就廢溜事宜，被告並無任何故意過失或怠於執行職務之情事。
三、系爭溜地屬蓄水建造物，依水利法第四十六條之規定，廢溜程序應由原告向水利
    會申請，待水利會出具同意意見後，再呈轉被告核准，故被告無權直接核發廢溜
    證明，是以曾函覆原告，告知系爭溜地廢溜乙事應向水利會申請，並已將原告申
    請書轉送石門農田水利會表示意見，該會迄至九十一年始回覆同意系爭溜地解除
    限制，被告始得據以核發廢溜證明，並無怠於執行職務情事。
四、再就系爭溜地廢溜乙事，歷次召開之協商會議及會議結論詳述如左，亦證被告機
    關並無怠辦情事：
  (1)八十九年九月二十五日，被告函復原告，請其依水利法第四十六條規定，向石門
    農田水利會申辦。
  (2)九十年三月十三日，石門農田水利會要求被告補助原告申請價購之經費，被告於
    同年月二十六日函覆經費用鑿，請石門農田水利會自籌解決。
  (3)九十年五月四日，被告函請石門農田水利會補呈資料及擇期開會復行研議，並副
    知原告。
  (4)九十年四月十日，石門農田水利會開會研商價購事宜，表示系爭溜地倘核准報廢
    ，尚須依前台灣省政府七十四年三月二十五日七四府建水字第一四四八八三號函
    ，收用地費每公頃四十五萬元，原告會中表示不願繳納。
  (5)九十年六月五日，原告行文被告及石門農田水利會，申請核發廢溜證明。
  (6)九十年六月十九日，被告函請石門農田水利會就原告申請廢溜乙事本於權責，逕
    覆原告並通知被告。
  (7)九十年七月六日，召開廢溜會議，原告及石門農田水利會均未出席。
  (8)九十年八月二十九日，原告就系爭溜地解除溜地目限制乙案，不願繳交每公頃四
    十五萬元用地費，被告僅得函請經濟部水利處鑒核。
  (9)九十年十一月十六日，被告再就系爭溜地解除溜地目限制乙案函請經濟部水利處
    核示。
  (10)九十一年三月六日，石門農田水利會函覆被告，原則同意系爭溜地以廢溜處理。
五、原告早於七十七年購買系爭溜地時，即已明瞭系爭溜地尚有爭議並正進行訴願事
    宜，且系爭溜地迄今仍為原告所有，實難認其受有如何之損害；再就原告於八十
    九年十月二日出售系爭溜地所訂立之買賣契約而言，該契約之真正被告否認之，
    蓋因系爭溜地地目為溜，廢溜後地目應為田，參酌相鄰田地公告現值為每平方公
    尺僅為八百元，原告竟可以九千餘萬元之高價售出，又系爭溜地週遭交通並不便
    利，不適也不宜興建工廠，故證人林永信之證言並不實在，而原告與其訂立之買
    賣契約應屬不實。退而就契約書內容所載：根據賣方（即原告）提供監察院八十
    六年一月十四日（八六）院台內字第八六一九○○○二號及桃園縣政府八十九年
    九月七日（八九）府第重字第一七八九八○號函等，做為買賣精神，賣方如能在
    水利會正式發函廢溜證明，本合約才生效。是以，原告明知被告尚未核發廢溜證
    明，該合約即未生效，應無損失。另原告於七十七年間買受系爭溜地所支付之佣
    金憑證，未見其正本，被告否認其真正；又原告主張購買系爭溜地利息損失之計
    算方式，未見其依據，亦無足採。
參、證據：提出拒絕賠償理由書、桃園縣富岡第一期農地重劃區圖、石門水利會灌溉
    區圖各乙件、協商會議紀錄十二份、桃園縣政府函八件、台灣省石門農田水利會
    函二件、申請書乙件及經濟部水利處函文乙件為證，並聲請傳喚尤碧海及邱顯達
    。
丙、本院依職權向經濟部水利處函詢系爭溜地申請廢溜是否應依水利法第四十六條申
    請主管機關核准，又申請人如不繳交用地費是否主管機關得不發給廢溜證明等事
    宜。
    理      由
一、本件原告起訴主張：其所有坐落桃園縣楊梅鎮○○段一二九五、一二九九地號二
    筆土地，前參加桃園縣富岡第一期農地重劃時遭被告違悖農地重劃條例第十一條
    之規定，將之作為公共灌溉用途，經提起訴願、再訴願後，由內政部於七十九年
    三月五日撤銷該違法處分。被告本應依訴願決定之本旨儘速另為適法之處分，卻
    拖延不決，經原告向監察院陳情後，監察院於八十六年一月十四日調查意見中指
    明應立即准予廢溜，被告竟遲至八十九年九月一日開會始作成系爭溜地「廢溜」
    之決議並於同年九月七日通知原告在案。嗣林永信表達向原告洽買系爭溜地之意
    願，原告於收到被告前開函文，信賴被告之廢溜處分至此已告底定，乃於八十九
    年十月二日就系爭溜地與林永信簽訂土地買賣契約書，約定總價金九千九百十五
    萬七千五百元，但以原告在九十年一月三十一日前取得桃園縣政府或石門農田水
    利會正式發函廢溜證明，合約才生效。而原告為求順利出售系爭土地，遂積極於
    八十九年九月十九日及同年十月五日分別函請被告儘快核發廢溜證明，詎料，被
    告竟遲至九十一年六月四日始指示被告所屬工務局依該會議結論辦理核發廢溜證
    明，使原告與林永信間之土地買賣契約，未能如期生效，致原告受有買賣利益之
    損失，以出售總價扣除原告取得系爭溜地之總成本及原告應繳納之土地增值稅，
    原告因買賣土地所得預期之利益三千八百六十九萬七千二百四十一元即為原告所
    失利益，原告業以書面向被告請求，然已逾三十日未獲置理，為此爰依國家賠償
    法第二條第二項之規定請求被告賠償如聲明所載。被告則以：系爭溜地原係盧照
    勇所有，嗣出賣予黃慶讚，再轉賣予原告，原告與黃慶讚訂立契約買受系爭溜地
    時已明知有廢溜之訴願事宜，損害賠償請求權之消滅時效自應由斯時起算二年，
    倘主張由損害發生時起算，則應自被告為重劃公告之七十五年十月二十七日起計
    算，原告之國家賠償請求權業已罹於時效。被告鑑於監察院之調查事實暨提案糾
    正要求改善系爭溜地之重劃缺失，自八十五年起邀集相關台灣省石門農田水利會
    及權利人，循向協議價購或以地易地方式處理，迄至八十九年八月七日止，共召
    開十一次協商會議，在無法提供適當土地易地及用適當價格價購之際，僅得於八
    十九年九月一日決定將系爭溜地以廢溜方式處理，又遭逢當地農民反對，且廢溜
    須遵守水利法相關法令程序，以致作業時間較長，期間因原告不願繳交每公頃四
    十五萬元之用地費，致核發廢溜證明乙事未獲核准，且系爭溜地屬蓄水建造物，
    依水利法第四十六條之規定，廢溜程序應由原告向水利會申請，待水利會出具同
    意意見後，再呈轉被告核准，故被告無權直接核發廢溜證明，而石門農田水利會
    於九十一年三月六日始函復被告同意以廢溜處理，是就廢溜事宜，被告並無任何
    故意過失或怠於執行職務之情事。又系爭溜地迄今仍為原告所有，實難認其受所
    如何之損害，且原告竟可以不相當之高價出售應屬不實等語，資為抗辯。
二、原告主張系爭溜地原為盧照男所有，參加桃園縣富岡第一期農地重劃時，遭被告
    劃為公共灌溉溜池，經盧照男提起訴願、再訴願後，由內政部於七十七年一月十
    四日以台內訴字第三四五二四二號再訴願決定：將原決定、原處分均撤銷，由原
    處分機關究明系爭溜地應否屬水路用地後另為適法之處分。嗣被告於七十八年二
    月十四日函知盧照男：因系爭溜地對灌溉極為重要，仍維持原處分，而原告已於
    七十七年十一月二十日輾轉取得系爭溜地所有權，乃由原告對該處分提起訴願、
    再訴願，經內政部於七十九年三月五日以台（七九）內訴字第七三七九四八號再
    訴願決定，將原決定、原處分均撤銷，由原處分機關另為適法之處分。此後被告
    未再重為處分，嗣被告於八十九年九月七日以八九府地重字第一七八九八○號函
    檢送八十九年九月一日系爭溜地改善或予廢溜協商會議紀錄予原告，說明系爭溜
    地協商結論為決定「廢溜」，已完成階段處理，尚餘細節仍待水利單位協助等情
    ，為被告所不爭執，復有原告提出之內政部七十七年一月十四日（七七）內訴字
    第五四五二四二號及七十九年三月五日（七九）內訴字第七三七九四八號訴願決
    定書、桃園縣政府函文為證，應堪信為真實。
三、按賠償請求權，自請求權人知有損害時起，因二年間不行使而消滅；自損害發生
    時起，逾五年者亦同，國家賠償法第八條第一項定有明文。經查，原告主張於八
    十九年十月二日與林永信訂定土地買賣合約書，將系爭溜地以總價九千九百十五
    萬七千五百元出賣予林永信，惟合約中約定原告需於九十年一月三十一日前取得
    桃園縣政府或石門農田水利會正式發函廢溜證明，合約始生效，有原告提出之土
    地買賣合約書為證，原告以被告怠於依法發給廢溜證明，使其無法於九十年一月
    三十一日前取得系爭溜地之廢溜證明，致其與林永信間所訂定系爭溜地買賣契約
    歸於無效，受有依買賣契約預期可獲得之利益損失，依原告所主張國家賠償之事
    實其係於九十一年一月三十一日發生損害，而原告已於九十一年十一月二十六日
    依其所主張之前開事實以書面向被告請求損害賠償，被告於同年十一月二十七日
    收受前開書面請求，並於九十二年一月二十八日拒絕賠償，原告乃於九十二年二
    月十七日提起本件訴訟，有原告提出之郵件回執、被告提出之拒絕賠償理由書及
    郵件回執在卷可稽，復為被告所不爭執，則原告自知有本件損害時起至其提出請
    求時止，尚未逾二年消滅時效期間。被告固抗辯本件應自原告訂定土地買賣契約
    或系爭溜地重劃公告之七十五年十月二十七日起計算請求權之時效云云，惟依原
    告主張損害賠償之事實，於原告買受系爭溜地或被告為系爭溜地重劃公告時尚未
    發生原告所稱喪失買賣契約預期可得利息之損害，是被告抗辯應依前述時點起算
    國家賠償請求權時效云云，尚非可採。
四、原告復主張被告怠於執行職務依法核發系爭溜地之廢溜證明，致其受有損害，被
    告則以系爭溜地廢溜事宜，其已竭力辦理，期間召開十餘次協商會議，俟因其他
    方案均無法達成始作成廢溜決議，惟系爭溜地是否准予廢溜，程序上應先徵詢水
    利主管機關之石門農田水利會同意，該會於九十一年始回覆同意，且原告拒不繳
    納廢溜用地費用，致廢溜時程拖延，其無怠於執行職務等語置辯。本件依原告主
    張被告怠於執行職務之時點有二，其一，監察院八十六年一月十四日函送之調查
    意見中已指明被告應立即准予系爭溜地之廢溜未立即准予廢溜；其次，被告於八
    十九年九月一日協商會議中及監察院邀集相關人員於同年十月三日會議中，均已
    作成廢溜決定，惟至九十一年一月三十一日前仍拒不發給廢溜證明。茲分敘如後
    ：
（一）經查，系爭溜地原係石門農田水利會供灌溉其轄區四十二公頃農田使用之保留
      池塘，原規劃為和興分渠第四十三號池，供四十三輪區灌溉使用。系爭溜地之
      重劃處分經內政部撤銷後，被告自八十五年間起即邀集原告、石門農田水利會
      、省縣議員、四十三號池灌溉轄區權利人等協商後續處理方式，因四十三號溜
      池下游農民，需該池灌溉，要求石門農田水利會絕對不予廢棄以利耕作，被告
      乃循向協議價購及雙方可接受以地易地方式辦理，有被告提出桃園縣政府八十
      五年六月二十八日八五府地重字第一四一三五九號函附八十五年六月二十五日
      協調會議紀錄為證。又查，被告因石門農田水利會檢討系爭溜地有灌溉需求，
      無法廢溜，而原告於協商中亦傾向同意以石門農田水利會就所管轄內提供等值
      土地面積進行交換，經十餘次協商，雙方合意以桃園縣龍潭鄉○○○段三○四
      地號溜地為以地易地之條件，石門農田水利會亦進行廢溜及繳納替代工程費，
      惟於幾近完成以地易地作業時，因桃園縣龍潭鄉公所知悉前開三○四地號土地
      即將完成廢溜，要求興建婦幼館及村里活動中心報請徵收，此以地易地之協商
      終未完成等情，有被告提出八十六年四月十五日八六府地重字第三一八四○六
      號函附八十六年四月十日協調會紀錄、同年八月十九日八六府地重字第一六○
      七二九號函附八十六年八月十一日協商紀錄、八十八年二月十二日八八府地重
      字第○三三四九八號函附八十八年二月十二日協議會議紀錄、八十八年四月二
      十六日八八府地重字八一八六八號函附八十八年四月二十日研商會議紀錄、八
      十八年六月十七日八八府地重字第一二八二一七號函附八十八年六月九日研商
      會議紀錄、八十九年二月十五日八九府地重字第○二九四四九號函附八十九年
      二月一日協議會議紀錄、八十九年四月十五日八九府地重字第○七一五二七號
      函附八十九年四月十日協商會議紀錄、八十九年六月二十日八九府地重字第一
      一九四七○號函附八十九年六月十六日協商會議紀錄在卷可佐。復查，前開以
      地易地解決方式無法進行後，石門農田水利會改以公告現值加成協議價購方式
      解決，惟原告要求須以市價加成方式價購，致無法成立，被告乃建請石門農田
      水利會就其價購價款及改善溜池之工程費，先行考慮選擇鄰近土地作為替代該
      溜池蓄水、灌溉下游農田，並提報替代方案，嗣因石門農田水利會無法提供適
      當土地以地易地及替代方案，被告乃決議：系爭溜地以廢溜處理，廢溜之相關
      替代方案請水利單位依水利法暨相關法令，儘速執行，有被告提出石門農田水
      利會八十九年八月七日石農財字第三九四二號函附之八十九年八月四日徵收補
      償協議會議紀錄、桃園縣政府八十九年八月十一日八九府地重字第一六○○二
      七號函附八十九年八月七日協商會議紀錄、八十九年九月七日八九府地重字第
      一七八九八○號函附八十九年九月一日協議會議紀錄存卷可查，足見自八十五
      年間以降，被告對系爭溜地是否應予廢溜抑或採取其他替代方案，均有邀集原
      告等相關權利人積極協商以謀解決，原告主張被告於再訴願決定後曠時三年餘
      猶未處理云云，顯與事實相違。至原告主張監察院於八十六年一月十四日調查
      報告指明被告應立即廢溜云云，經查，監察院於原告提出本件陳情案後，固於
      八十六年一月十四日（八六）院台內字第八六一九○○○二二號函附之調查意
      見中稱：桃園縣政府如無法另地分配與陳訴人（即原告），自應設法改善上開
      灌溉系統，立即依內政部再訴願決定之意旨，准予本案溜池廢溜等語，有原告
      提出該函文為證，惟該調查報告對系爭溜地是否廢溜乙節並未排除被告以另地
      交換之方式加以解決，被告復自八十六年間監察院調查時起至八十九年間歷經
      十餘次協商會議，與原告協商以地易地或價購之可行性，其中以桃園縣龍潭鄉
      ○○○段三○四地號土地交換之方式並曾獲得原告同意，於八十九年間一度幾
      達定案，嗣雖因擬予交換之土地遭桃園縣龍潭鄉公所報請徵收而告協商破裂，
      惟被告自監察院調查時起確已竭力於系爭溜地究應廢溜或予改善之後續處理，
      故原告以監察院調查報告主張被告未即准予廢溜即屬怠於執行職務，顯非可採
      。
（二）原告主張八十九年九月一日被告作成廢溜結論後，曾於八十九年九月十九日、
      同年十月五日申請被告發給廢溜證明，未獲核發，被告則抗辯系爭溜地屬水利
      法第四十六條之建造物，其於程序上需水利單位出具意見同意廢溜始能核准廢
      溜，且原告拒不繳納廢溜用地費，拖延辦理時程，石門農田水利會迄至九十一
      年始函覆同意廢溜等語置辯。按興辦水利事業，關於蓄水建造物之建造、改造
      或拆除，應經主管機關核准，水利法第四十六條第一項第三款定有明文。又一
      般民眾申請廢溜證明，若向主管機關即縣政府提出申請時，縣政府會請其先向
      該管水利會提出申請或逕將申請書轉送該管水利會，由該管水利會出具意見，
      作為縣政府是否准予廢溜之依據，並據石門農田水利會八德工作站站長邱顯達
      到庭證述明確。而經本院函詢經濟部水利署關於已依台灣省政府「石門大圳灌
      區池塘處理辦法」歸列為保留地之溜地，若有私人所修築之池堤，欲申請廢溜
      時，是否應依水利法第四十六條申請主管機關核准，經該署回覆稱：石門大圳
      灌區內私人所修築之池塘，仍屬水利法第四十六條規定之水利建造物，其建造
      、改造或拆除應報主管機關核准，有該署九十三年六月一日水事字第○九三五
      ○二○○七二○號函附卷可參，是被告抗辯系爭溜地屬水利法第四十六條建造
      物，若欲准予廢溜依程序應經該管水利單位即石門農田水利會表示同意始得據
      以核准乙節，應非虛妄。至被告雖抗辯系爭溜地經刑事判決認定非屬水利法第
      四十六條之建造物，被告核准廢溜不須經石門農田水利會同意云云，固提出台
      灣高等法院八十年度上訴字第一一八號刑事判決為證，惟查，該案判決以系爭
      溜地池堤經石門農田水利會七十九年二月二十日石農管字第五○二號函規劃為
      第四十三號保留地，屬「石門大圳灌區池塘處理辦法」歸列為保留地之溜地，
      惟無法證明該池係由興辦水利事業人備具詳細計劃圖樣及說明書，申請主管機
      關核准後所興建，並非水利法第九十一條第一項所指之蓄水建造物，而認原告
      之法定代理人乙○○僱工將前開池提挖開之行為不能證明成立水利法第九十一
      條第一項之罪，該案判決係就乙○○是否成立犯罪加以認定，然就系爭溜地是
      否屬水利法第四十六條之建造物乙節，並未經本件兩造為充分之攻擊防禦，復
      與我國經濟部水利署所持見解相佐，是前開刑事判決尚不能採為不利被告之認
      定。又查，被告就原告所提之核發廢溜證明之申請，業已轉請石門水利會表示
      意見，惟該會遲至九十年七月四日始函覆被告同意解除限制，有該會石農管字
      第二八九九號函在卷可憑，換言之，被告於原告主張之九十一年一月三十一日
      前因未獲石門農田水利會出具意見，自無從據以准予發給原告廢溜證明，故原
      告主張被告於作成廢溜結論後至九十一年一月三十一日前怠於執行職務發給廢
      溜證明云云，亦非可採。再按有關台北、桃園、新竹縣轄之石門大圳灌區保留
      池塘，灌溉面積在三公頃以下，而地主願意負擔替代工程費者，得申請解除保
      留，有台灣省政府七十年二月十四日七○府建水字第一○四三○四號函在卷可
      參，又為避免因原水利設施廢棄致妨礙原有引水蓄水或排水系統，主管機關得
      要求申請解除保留池塘者負擔相關費用，以維持灌溉系統之完整，已據經濟部
      水利署以前揭函文說明在卷，而證人邱顯達亦證稱：如果人民要申請廢溜核准
      的話，就要繳用地費，這個費用是拿來維護灌溉系統，核准之後才要繳納，如
      果沒有核准就不用等語，足見被告抗辯原告申請廢溜時確有繳交用地費用之義
      務等語，應屬實在。查本件系爭溜地既經被告同意准予廢溜，則原告自有依前
      揭規定繳交用地費用之義務，原告對不願繳交用地費乙節並未爭執，則被告因
      而遲未准予發給廢溜證明，實係肇因原告拒不配合相關行程手續所致，原告主
      張被告因故意、過失怠於執行職務云云，同非可採。
五、綜上所述，本件被告未於原告主張之九十年一月三十一日前核發廢溜證明，初因
    系爭溜地不宜廢溜，兩造間協商同意以地易地方式解決，迨至協商無法達成，被
    告於八十九年九月一日作成廢溜決定，又因被告石門農田水利會對廢溜乙節仍有
    疑慮，遲至九十年七月四日始函覆被告同意系爭溜地解除限制，且原告拒納用地
    費用，因而延宕，被告業已竭力執行職務，並無故意或過失怠於職行職務情事，
    原告以其未能於所主張之期限前獲得被告核發廢溜證明遽謂被告怠於執行職務，
    請求損害賠償，非有理由，應予駁回。原告之訴既經駁回，其假執行之聲請亦失
    所附麗，應併予駁回。
六、本件判決之基礎已臻明確，兩造其餘之攻擊防禦方法及舉證，核與判決無影響，
    毋庸一一論列，併此敘明。
七、據上論結，本件原告之訴為無理由，依民事訴訟法第七十八條，判決如主文。
中　　　華　　　民　　　國　　九十三　　年　　　八　　　月　　　十七　　日
                                    臺灣桃園地方法院民事第一庭
~B法　　　官　賴惠慈
右為正本係照原本作成
如對本判決上訴，須於判決送達後廿日內向本院提出上訴狀
中　　　華　　　民　　　國　　九十三　　年　　　八　　　月　　　十七　　日
~B法院書記官　王曉雁
